【裁判字號】    98,判,199
【裁判日期】    980226
【裁判案由】    俸給
【裁判全文】
最  高  行  政  法  院  判  決
                                       98年度判字第199號
上  訴  人  甲○○
被 上訴 人  銓敘部
代  表  人  乙○○
上列當事人間俸給事件，上訴人對於中華民國95年9月28日臺北
高等行政法院95年度訴更一字第74號判決，提起上訴，本院判決
如下：
    主  文
上訴駁回。
上訴審訴訟費用由上訴人負擔。
    理  由
一、上訴人係應民國74年全國性公務人員普通考試普通行政人員
    村里幹事組考試及格，現任屏東縣政府民政局委任第5職等
    一般民政職系課員。上訴人於83年10月27日初任高雄縣茄萣
    鄉第一公有零售市場一般行政職系管理員，88年10月1日調
    任屏東縣東港鎮戶政事務所一般民政職系戶籍員，91年9月
    20日再調任現職，經被上訴人審定合格實授，核敘為委任第
    5職等本俸4級360俸點。上訴人於91年10月21日以其在70年
    11月至83年3月間曾任台灣機械股份有限公司（下稱台機公
    司）電腦機具操作員申請採計以提敘俸級，經被上訴人以91
    年11月8日部地一字第0915148397號書函否准，並由屏東縣
    政府以91年11月14日屏府人任字第0910185813號函轉知在案
    。上訴人不服而先後於同年11、12月向立法委員陳情請其協
    助復審，均經被上訴人以受理人民陳情案件方式回復。嗣上
    訴人又於92年4月21日以申請書請求公務人員保障暨培訓委
    員會（下稱保訓會）辦理再復審，經該會移由被上訴人改以
    復審案件受理，期間適逢公務人員保障法於92年5月30日修
    正公布，被上訴人即依修正後第103條規定，移請保訓會據
    此辦理，經該會復審決定駁回，遂提起行政訴訟，經臺北高
    等行政法院以92年訴字第4654號判決駁回，上訴人不服提起
    上訴，經本院95年度判字第743號判決將原判決廢棄，發回
    原審法院更為審理。
二、上訴人於原審起訴意旨略謂：（一）上訴人於83年因配合政
    府公營事業民營化政策，辦理專案離職轉任公職時，前任台
    機公司之年資，因未符合行政、教育、公營事業人員相互轉
    任採計年資提敘官職等級辦法（下稱轉任採計年資提敘辦法
    ）第2條第1項、第2項規定，而無法提敘，並非逾越申請。
    嗣被上訴人於91年8月28日依修正公布之公務人員俸給法（
    下稱俸給法）第17條第5項規定，訂定發布公務人員曾任公
    務年資採計提敘俸級認定辦法（下稱採計提敘俸級認定辦法
    ）後，上訴人始回復本應享有之權利，隨即由服務機關依送
    審程序申請辦理補提敘，將上訴人於台機公司離職時所敘分
    類職位第5職等13級，依上開認定辦法規定之各類人員與行
    政機關公務人員職等相當年資採計提敘俸級對照表，應相當
    行政機關公務人員委任第4職等5級，依曾任公務年資按年核
    計加級計算採計提敘俸給，則92年職等應為委任第5職等年
    功俸7級。而上訴人於任職高雄縣茄萣鄉第一公有零售市場
    一般行政職系管理人員時之87年間已為委任第4職等本俸2級
    ，依87年1月15日修正後之俸給法施行細則第15條，應得辦
    理提敘。（二）按俸給法第17條所稱「與現任職務性質相近
    」，應以前後職務內容是否實質上相近為準。復按依法考試
    及格人員考試類科適用職系對照表，資訊處理人員適用一般
    行政、統計、會計審計、資訊處理等職系，而83年全國性公
    務人員高等考試、普通考試類科及應試資格表，一般民政與
    資料處理職系之應考資格相同，故上開職系工作性質相近。
    故上訴人曾任公營事業服務證明書所載資訊系統資料維護等
    相關行政事項之工作內容與一般民政資訊化工作內容相近，
    即屬工作性質相近，此參諸考選部選規字第5320號函與銓
    敘部法二字第186654號函發布之「依法考試及格人員考試
    類科適用職系對照表」規定自明，並有相似申請案例可稽，
    故被上訴人應核准上訴人之申請。（三）76年1月16日修正
    公布之俸給法第9條第1項及其施行細則第4條第3項規定，高
    等考試、特種考試之甲等或乙等考試及格人員轉任時，能申
    請提敘，其他考試進用人員，均不適用之。又被上訴人80年
    1月3日台華法一字第0505883號函，有關轉任採計年資提
    敘辦法之適用疑義補充規定略以：依公務人員任用法第16條
    、俸給法第9條及本辦法規定，轉任人員應以高等考試、特
    種考試或乙等考試及格人員為限，不包括其他考試人員。故
    被上訴人以俸給法施行細則係於76年1月16日修正時已存在
    之規定，否准上訴人申請，顯與事實不符，而應依上開91年
    修正後之俸給法第17條第5項規定，將上訴人曾任公務年資
    予以採計提敘。（四）按公務人員俸給制度，包括本俸與加
    給，其標準依職等高低而不同，不僅涉及品秩高低，亦攸關
    在職薪資與離退時之給與，對公務人員權益影響甚鉅，不能
    任意剝奪或限制。而俸給法第17條第1項「如與現任職務職
    等相當」之要件，係基於相互轉任之職等須相當，方符合適
    才適任之文官制度要求，非可任意擴張至未及時提敘，即生
    失權效果之解釋，自屬當然。轉任採計年資提敘辦法之訂定
    ，在於使行政、教育、公營事業人員間相互交流，其適用範
    圍自應平等廣泛，依該辦法之規定，顯然無正當理由而獨厚
    高職等人才，對於高、低職位人才之交流予以歧視待遇，不
    符公務人員銓敘權益保障及文官制度甚明。嗣被上訴人於91
    年訂定採計提敘俸級認定辦法後，始將過去限制要件廢除，
    公務員人才交流制度始步入正軌，益證轉任採計年資提敘辦
    法不合理處。（五）上訴人申請提敘之權利，屬公法上請求
    權，應受俸給法之保障，依司法院釋字第474號解釋意旨，
    公法上請求權逾期不請求之時效期間，應以法律定之。然有
    關公務人員申請提敘之請求權，並無法律規範請求期間及逾
    期未請求即失權之效果，自不能任意解釋，誤認此與公務員
    身分權不可分離之提敘請求權，有失權期間之適用。況上訴
    人未能及時辦理提敘之理由，已如前述，屬不可歸責於上訴
    人之事由，並無怠於行使權利之情事，依舉證責任法則，被
    上訴人就上訴人怠於提敘之歸責事由，應盡其舉證責任，不
    能主觀臆測率斷。為此請判決將復審決定及原處分均撤銷與
    被上訴人應就上訴人91年10月21日申請案作成准予補提敘俸
    給至委任第5職等年功俸7級之行政處分等語。
三、被上訴人則以：（一）上訴人於91年10月21日申請提敘時，
    據其所示台機公司出具之服務證明書所載，其於83年3月自
    該公司離職時，係擔任該公司分類職位第5職等13級之電腦
    機具操作員，辦理資訊系統資料維護等工作，被上訴人以其
    離職時所敘分類職位經對照各類人員與行政機關公務人員職
    等相當年資採計提敘俸級對照表規定，僅相當行政機關公務
    人員之委任第4職等，與其現任職務所銓敘審定之委任第5職
    等並不相當，且其曾任年資之工作內容經對照職系說明書後
    ，應認定係屬資訊處理職系，與其現任一般民政職系戶籍員
    職務之工作性質亦不相近，核與俸給法第17條規定不符而無
    法採計提敘。（二）公務人員依法任用時，其所曾任公務年
    資如與擬任職務職等相當且性質相近之年資得按年核計加級
    ，係俸給法施行細則於76年1月16日訂定施行時即已存在之
    規定，是以，上訴人於83年初任行政機關職務時，雖無法適
    用轉任採計年資提敘辦法之規定採計年資，惟其曾任年資如
    符合當時之俸給法及其施行細則之提敘規定，仍得按年提敘
    俸級。至於上訴人所舉陳明達及馬玉潔等案例部分，經查陳
    明達於辦理任用送審時，曾檢證申請採計軍職年資以提敘俸
    級，卻因承辦人員疏未詳予查證致未辦理採計提敘事宜，因
    不可歸責於當事人而同意其追溯辦理。然上訴人辦理歷任職
    務送審時，均未曾檢證辦理採計提敘事宜，迄至91年10月始
    檢附台機公司之服務證明書申請，與上開情形並不相同，故
    無從援引比照辦理。至於馬玉潔係因其曾任台機公司約聘人
    員之年資與其現所銓敘審定委任第1職等一般行政職系書記
    之工作性質相近、職等相當且服務成績優良，故經被上訴人
    依其任用時（91年8月30日公布施行前）之俸給法施行細則
    第15條規定辦理採計提敘，上訴人曾任職務與現行職務之職
    等並不相當且工作性質亦不相近，無從援引比照。（三）上
    訴人於83年10月27日初任公務人員，雖不得依轉任採計年資
    提敘辦法予以採計年資，惟其曾任年資如符合當時俸給法施
    行細則第15條有關提敘規定，仍得按年提敘俸級，然上訴人
    已怠於行使申請提敘俸級權利。若上訴人於91年10月21日方
    檢證申請提敘俸級，而其真意係自83年10月27日生效，然依
    行政程序法第128條規定，亦不得申請。且公務人員得依公
    務人員任用法及現職公務人員調任辦法等規定，調任不同職
    系職務，如提敘為初任公務人員之銓敘事項，且「前者不改
    ，後者難以獨立變更」，則日後公務人員即使調任不同職系
    職務，原不得採計提敘俸級之年資，將不得因調任後之職系
    與前未採計之年資工作性質相近而予以採計。換言之，提敘
    俸級並非初任公務人員者所獨享之權利，任何階段均可因其
    具有曾任公務年資且符合提敘要件而提出申請並據以變更。
    另上訴人於83年10月27日初任高雄縣茄萣鄉第一公有零售市
    場一般行政職系管理員、88年10月26日調任屏東縣東港鎮戶
    政事務所一般民政職系戶籍員、91年9月20日調任屏東縣政
    府一般民政職系課員，縱依陳明達案例進行實體審查，除逾
    越法定申請重行審定期限外，其於台機公司服務年資經認定
    係屬資訊處理職系，與歷任或現任職務之工作性質均不相近
    ，而仍無法提敘俸級等語，資為抗辯。
四、原審斟酌全辯論意旨及調查證據結果，以：(一)按「已銓定官
    等未敘定職等俸級人員，依公務人員任用法任用時，其前經
    銓敘機關登記有案且與現所敘定職等相當之年資，得按年核
    計加級。已具有公務人員任用法所定任用資格人員，或未銓
    定官等職等適用特種任用法規審定資格人員，依公務人員任
    用法任用時，其所曾任職務如與擬任職務職等相當且性質相
    近之年資，均得按年核計加級。前二項之按年核計加級，均
    以至其所敘定職等之本俸最高級為止。」76年1月14日發布
    之俸給法施行細則第15條定有明文。87年1月15日修正發布
    之俸給法施行細則第15條規定：「已銓敘審定官等未銓敘審
    定職等俸級人員，依公務人員任用法任用時，其前經銓敘部
    登記有案且與現所銓敘審定職等相當之年資得按年核計加級
    。依公務人員任用法任用之人員，其曾任行政機關、公立學
    校或公營事業之年資，如與擬任職務職等相當且性質相近者
    ，均得按年核計加級。前二項之按年核計加級，均以至其所
    銓敘審定職等之年功俸最高級為止。」91年6月26日修正公
    布，同年8月30日施行之公務人員俸給法第17條第1項、第3
    項、第4項及第5項規定：「公務人員曾任下列年資，如與現
    任職務職等相當、性質相近且服務成績優良者，得按年核計
    加級至其所銓敘審定職等之本俸最高級；如尚有積餘年資，
    且其年終（度）考績（成、核）合於或比照合於公務人員考
    績法第7條之規定，得按年核計加級至其所銓敘審定職等之
    年功俸最高級為止：一、經銓敘部銓敘審定有案之年資。二
    、公營事業人員年資。三、依法令任官有案之軍職年資。四
    、公立學校之教育人員年資。五、公立訓練機構職業訓練師
    年資。」「公務人員曾任前二項以外之公務年資，如與現任
    職務職等相當、性質相近且服務成績優良者，得按年核計加
    級至其所銓敘審定職等之本俸最高級為止。」「第一項所稱
    職等相當，指公務人員曾任職務等級與擬任職等相當；所稱
    性質相近，指公務人員曾任職務工作性質與擬任職務之性質
    相近。公務人員曾任職等相當、性質相近、服務成績優良年
    資提敘俸級之認定，其辦法，由考試院定之。」。(二)上訴人
    於70年11月至83年3月間曾任台機公司分類職位第5職等13級
    之電腦機具操作員，其於74年應普通考試及格，嗣於83年10
    月27日初任高雄縣茄萣鄉第一公有零售市場一般行政職系管
    理員，88年10月1日調任屏東縣東港鎮戶政事務所一般民政
    職系戶籍員，91年9月20日調任屏東縣政府民政局委任第5職
    等一般民政職系課員現職，經被上訴人審定合格實授，核敘
    為委任第5職等本俸4級360俸點。上訴人於83年3月自台機公
    司離職時，係擔任該公司分類職位第5職等13級之電腦機具
    操作員，依上開對照表之規定，其相當於行政機關公務人員
    之委任第4職等，而其於91年10月21日向被上訴人申請採計
    台機公司之年資以提敘俸級時所任職務係委任第5職等，二
    者職等並不相當，其與上訴人申請時之俸給法第17條規定不
    符，雖無法採計提敘。惟依首開76年1月14日發布之俸給法
    施行細則第15條及87年1月15日修正發布之俸給法施行細則
    第15條規定，足見公務人員依法任用時，其所曾任公務年資
    如與擬任職務職等相當且性質相近之年資得按年核計加級，
    係俸給法施行細則於76年1月16日施行時即已存在之規定。
    是以，上訴人於83年初任高雄縣茄萣鄉第一公有零售市場委
    任第3職等管理員時，雖無法適用公務人員任用法第16條及
    其授權制訂之轉任採計年資提敘辦法之規定（係規範高等考
    試或相當高等考試以上之特種考試及格人員之轉任採計年資
    提事項），予以採計年資，惟其曾任年資如符合當時俸給
    法施行細則有關提敘規定，仍得按年提敘俸級。(三)上訴人於
    83年3月自台機公司離職時所敘之分類職位第5職等，係相當
    於行政機關公務人員之委任第4職等，高於其83年10月27日
    初任高雄縣茄萣鄉第一公有零售市場管理員所敘之委任第3
    職等，業如前述，上訴人申請採計台機公司之年資提敘俸級
    ，其職等雖屬相當，惟依當時之俸給法施行細則第15條規定
    ，仍應審查其曾任職務（電腦機具操作員）與擬任職務（一
    般行政職系管理員）之工作性質是否相近始可。經查上訴人
    於91年10月21日申請採計70年11月至83年3月曾任台機公司
    之年資以提敘俸級時，依其所附台機公司出具之服務證明書
    所載，上訴人於83年3月自台機公司離職時，係擔任該公司
    分類職位5職等13級之電腦機具操作員，係辦理資訊系統資
    料維護、備份、電腦操作維護、機房管理、磁帶、末端機管
    理、各系統報表印製及管理、使用者帳號管理等工作，其工
    作內容經對照公務人員職系說明書後，係屬資訊處理職系，
    與其83年10月27日初任高雄縣茄萣鄉第一公有零售市場一般
    行政職系管理員職務之工作性質並不相近，亦與其88年10月
    26日擔任屏東縣東港鎮戶政事務所一般民政職系戶籍員、91
    年9月20日擔任屏東縣政府一般民政職系課員職務之工作性
    質不相近。至於上訴人所稱依考選部選規字第5320號函與
    銓敘部法二字第186654號函會同發布之「依法考試及格人
    員考試類科適用職系對照表」，資訊處理人員適用一般行政
    、統計、會計審計、資訊處理職系一節，係就考試類科適用
    職系所為規定，與公務人員職務職系之歸屬有別，不能混為
    一談。又上訴人所指訴外人馬玉潔曾任台機公司約聘人員之
    年資經被上訴人採計一節，乃因其曾任台機公司約聘人員之
    年資，與其現所銓敘審定委任第1職等一般行政職系書記之
    工作性質相近、職等相當且服務成績優良，業據被上訴人陳
    明在卷，本件上訴人申請採計年資之台機公司電腦機具操作
    員職務，既與其擬任職務之工作性質不相近，二者有異，即
    無應相同處理之理，亦無違反平等原則可言等由，乃駁回上
    訴人在原審之訴。
五、本院經核原判決並無違誤，再論斷如下：（一）依上開76年
    1月14日發布之俸給法施行細則第15條及87年1月15日修正發
    布之同法施行細則第15條規定，足見公務人員依法任用時，
    其所曾任公務年資如與擬任職務職等相當且性質相近之年資
    得按年核計加級。本件上訴人於83年初任高雄縣茄萣鄉第一
    公有零售市場委任第3職等管理員時，雖無法適用公務人員
    任用法第16條及其授權制訂之轉任採計年資提敘辦法之規定
    ，予以採計年資；原判決認上訴人曾任年資如符合當時俸給
    法施行細則有關提敘規定，仍得按年提敘俸級，自屬有據。
    （二）依上開俸給法施行細則第15條規定，提敘須符合職等
    相當、性質相近及服務成績優良等3要件；然按公務人員曾
    任公務年資採計提敘俸級認定辦法第1條規定：「本辦法依
    俸給法（以下簡稱本法）第17條第5項規定訂定之。」第2條
    規定：「依公務人員任用法任用之人員，其曾任得採計提敘
    俸級之公務年資（以下簡稱曾任公務年資）與現所任職務銓
    敘審定之職等相當、性質相近、服務成績優良之認定，除法
    規另有規定外，依本辦法行之。」第5條規定「公務人員曾
    任公務年資，其工作性質相近，依下列規定認定之：一、曾
    任職務經銓敘部銓敘審定之職系，與擬任職務職系依職組暨
    職系名稱一覽表規定為同一職組或得向調任或得相互調任者
    。二、曾任職務如無職系之規定，由原機關出具工作內容證
    明，就其工作內容對照職系說明書或職務說明書認定其適當
    職系後，依前款認定之。必要時，得由銓敘部會同各該主管
    機關訂定對照表認定之」；是公務人員曾任公務年資採計提
    敘俸級認定辦法，係主管機關基於法律授權而訂定，核與母
    法即俸給法意旨無違，自得予以援用。再者，「性質相近」
    雖屬不確定法律概念，然該辦法第5條亦已就認定範疇作成
    規定，是以，公務人員曾任職務如無職系之規定，於採計其
    曾任公務年資以提敘俸級時，究應將其曾任職務歸類比照何
    種職系，自屬主管銓敘事務機關即被上訴人之職權；被上訴
    人所為之認定若未逾該辦法第5條所規定意旨，即難遽論違
    法或不當。本件上訴人於70年11月至83年3月間曾任台機公
    司分類職位第5職等13級之電腦機具操作員，其於74年應普
    通考試及格，嗣於83年10月27日初任高雄縣茄萣鄉第一公有
    零售市場一般行政職系管理員，88年10月1日調任屏東縣東
    港鎮戶政事務所一般民政職系戶籍員，91年9月20日調任屏
    東縣政府民政局委任第5職等一般民政職系課員現職，經被
    上訴人審定合格實授，核敘為委任第5職等本俸4級360俸點
    ，為原審經調查事實後所認定之事實；惟查上訴人於91年10
    月21日申請採計70年11月至83年3月曾任台機公司之年資以
    提敘俸級時，依其所附台機公司出具之服務證明書所載，上
    訴人於83年3月自台機公司離職時，係擔任該公司分類職位5
    職等13級之電腦機具操作員，係辦理資訊系統資料維護、備
    份、電腦操作維護、機房管理、磁帶、末端機管理、各系統
    報表印製及管理、使用者帳號管理等工作，係屬資訊處理職
    系；原審認與其83年10月27日初任高雄縣茄萣鄉第一公有零
    售市場一般行政職系管理員職務之工作性質並不相近，亦與
    其88年10月26日擔任屏東縣東港鎮戶政事務所一般民政職系
    戶籍員、91年9月20日擔任屏東縣政府一般民政職系課員職
    務之工作性質不相近，自無違誤。上訴人主張89年4月29日
    考選部選規字第5320號函與銓敘部法二字第186654號函
    會同修正發布之「依法考試及格人員考試類科適用職系對照
    表」規定，資訊處理人員適用一般行政、統計、會計審計、
    資訊處理職系云云，惟查該對照表係就依法考試及格人員得
    適用之職系所為規定，與公務人員職務職系之歸屬有別，自
    不能比附援引。（三）綜上所述，原判決已詳述其得心證之
    理由，並就上訴人之主張，何以不足採取，分別予以指駁甚
    明，尚無不備理由或理由矛盾之違法；揆諸前開說明，亦無
    判決不適用法規、適用不當之違法。上訴論旨，仍執前詞，
    指摘原判決違背法令，並有違平等原則及怠於職權調查之違
    法，其判決亦有不備理由與違背法令之違誤，求予廢棄，為
    無理由，應予駁回。
六、據上論結，本件上訴為無理由，爰依行政訴訟法第255條第1
    項、第98條第1項前段，判決如主文。
中    華    民    國    98    年    2     月    26    日
                    最高行政法院第六庭
                        審判長法官  吳  明  鴻
                              法官  胡  方  新
                              法官  林  茂  權
                              法官  侯  東  昇
                              法官  黃  秋  鴻
以  上  正  本  證  明  與  原  本  無  異
中    華    民    國    98    年    2     月    27    日
                              書記官  吳  玫  瑩


司法院資訊處製作；財團法人民間司法改革基金會備份。
